臺灣新北地方法院民事裁定　　　110年度消債職聲免字第154號
聲　請　人　王宗駿　
○　○○○　　　　　　　0號2樓
代　理　人　程光儀律師
相　對　人　台新國際商業銀行股份有限公司

法定代理人　吳東亮　
相　對　人　滙誠第一資產管理股份有限公司

法定代理人　莊仲沼　

相　對　人　台北富邦商業銀行股份有限公司

法定代理人　程耀輝　


相　對　人　日盛國際商業銀行股份有限公司

法定代理人　黃錦瑭　


相　對　人　中國信託商業銀行股份有限公司


法定代理人　利明献　


相　對　人　元大商業銀行股份有限公司


法定代理人　翁健　　
代　理　人　黃勝豐　
相　對　人　元大國際資產管理股份有限公司


法定代理人　宋耀明　
相　對　人　國泰世華商業銀行股份有限公司

法定代理人　郭明鑑　
代　理　人　王行正　

相　對　人　花旗（台灣）銀行股份有限公司


法定代理人　莫兆鴻　
代　理　人　陳正欽　

相　對　人　滙誠第二資產管理股份有限公司

法定代理人　莊仲沼　


相　對　人　新加坡商艾星國際有限公司台灣分公司

法定代理人　曾慧雯　


相　對　人　安泰商業銀行股份有限公司


法定代理人　丁予康　
代　理　人　羅漢璇　
上列當事人因消費者債務清理事件，本院裁定如下：
    主  文
債務人王宗駿應予免責。
    理  由
一、按法院為終止或終結清算程序之裁定確定後，除別有規定外
    ，應以裁定免除債務人之債務；又法院裁定開始清算程序後
    ，債務人有薪資、執行業務所得或其他固定收入，扣除自己
    及依法應受其扶養者所必要生活費用之數額後仍有餘額，而
    普通債權人之分配總額低於債務人聲請清算前2 年間，可處
    分所得扣除自己及依法應受其扶養者所必要生活費用之數額
    者，法院應為不免責之裁定，但債務人證明經普通債權人全
    體同意者，不在此限；而債務人有下列各款情形之一者，法
    院應為不免責之裁定。但債務人證明經普通債權人全體同意
    者，不在此限：㈠於七年內曾依破產法或本條例規定受免責
    。㈡故意隱匿、毀損應屬清算財團之財產，或為其他不利於
    債權人之處分，致債權人受有損害。㈢捏造債務或承認不真
    實之債務。㈣聲請清算前二年內，因消費奢侈商品或服務、
    賭博或其他投機行為，所負債務之總額逾聲請清算時無擔保
    及無優先權債務之半數，而生開始清算之原因。㈤於清算聲
    請前一年內，已有清算之原因，而隱瞞其事實，使他人與之
    為交易致生損害。㈥明知已有清算原因之事實，非基於本人
    之義務，而以特別利於債權人中之一人或數人為目的，提供
    擔保或消滅債務。㈦隱匿、毀棄、偽造或變造帳簿或其他會
    計文件之全部或一部，致其財產之狀況不真確。㈧故意於財
    產及收入狀況說明書為不實之記載，或有其他故意違反本條
    例所定義務之行為，致債權人受有損害，或重大延滯程序，
    消費者債務清理條例（下稱消債條例）第132 條、第133 條
    及第134 條分別定有明文。
二、本件聲請人即債務人前於民國109年8月13日聲請清算，經本
    院於109年12月30日以109年度消債清字第207號裁定准予開
    始清算程序，並命由司法事務官進行清算；嗣司法事務官於
    110年7月9日以110年度司執消債清字第5號裁定終止清算程
    序，再以民事執行處函移送本院民事庭裁定免責或不免責，
    業經本院職權調閱上開卷宗查證無訛，是以依前揭法律規定
    ，本院即應審究本件債務人是否應准予免責。嗣經本院通知
    全體無擔保債權人及債務人，對於債務人是否應予免責陳述
    意見，而債務人說明其具免責事由外，除相對人即債權人台
    北富邦商業銀行股份有限公司僅表示請本院駁回聲請人清算
    聲請外，其餘相對人即債權人均表示不同意免責等情，有債
    務人及各債權人之陳報狀在卷可稽（見本院卷第75至173頁
    ），是以，依上開法律規定，本院即應審究本件聲請是否應
    准予免責。
三、本院就債務人未清償之債務是否應予免責，茲審酌如下：
  ㈠債務人有無消債條例第133條所定應不予免責之事由：
  1.按法院裁定開始清算程序後，債務人有薪資、執行業務所得
    或其他固定收入，扣除自己及依法應受其扶養者所必要生活
    費用之數額後仍有餘額，而普通債權人之分配總額低於債務
    人聲請清算前二年間，可處分所得扣除自己及依法應受其扶
    養者所必要生活費用之數額者，法院應為不免責之裁定；債
    務人依本條例第43條第6項第3款、第81條第4項第3款規定所
    表明之收入數額，係指包括基本薪資、工資、佣金、獎金、
    津貼、年金、保險給付、租金收入、退休金或退休計畫收支
    款、政府補助金、分居或離婚贍養費或其他收入款項在內之
    所有收入數額，消債條例第133條、消債條例施行細則第21
    條第4項分別定有明文。又消債條例第133條規定之情形，係
    以債務人於法院裁定開始清算程序後，有薪資、執行業務所
    得或其他固定收入為前提要件。揆諸上開規定及說明，本院
    依消債條例第133條前段為本件不免責裁定之審查時，自應
    以本院裁定開始清算時（即109年12月30日）起至裁定免責
    前之期間，認定債務人有無薪資、執行業務所得或其他固定
    收入，扣除自己及依法應受其扶養者所必要生活費用之數額
    後仍有餘額，且普通債權人之分配總額低於債務人聲請清算
    前二年間，可處分所得扣除自己及依法應受其扶養者之必要
    生活費用之餘額，以判斷其有無消債條例第133條之適用。
  2.查債務人稱其目前以打零工維生，本件裁定開始清算程序後
    每月收入平均約為新臺幣（下同）10,000元等語，並提出切
    結書為證（見本院卷第131頁），堪認債務人於本院裁定開
    始清算時即109年12月30日起迄今，仍有薪資所得、執行業
    務所得等固定收入。而債務人主張於本院裁定開始清算程序
    後之每月個人必要支出為9,019元（計算式：水費100元＋電
    費894元＋膳食費6,000元＋交通費400元＋電話費799元＋瓦
    斯費100元（每半年使用一桶，每桶600元）＋國民年金726
    元＝9,019元）等語，審酌債務人主張其每月必要支出並未
    超過新北市政府所公告之新北市109年度最低生活費用每人
    每月15,500元之1.2倍即18,600元（消債條例第64條之2參照
    ）之標準，自屬合理可採。因此，債務人於本件裁定開始清
    算程序後之每月可處分所得總額扣除其每月之必要生活費用
    ，尚有餘額981元（計算式：10,000元－9,019元＝981元）
    。
  3.次查，債務人自陳其聲請清算前2年（即自107年8月13日起
    至109年8月12日止）以打零工維生，每月收入約10,000元，
    該期間可處分所得總計為240,000元（計算式：10,000元×
    24個月＝240,000元），有債務人於聲請清算時提出之107
    -108年度綜合所得稅各類所得資料清單、勞工保險被保險人
    投保資料表暨明細、切結書等件影本在卷可憑（見調解卷第
    29-33頁）。另債務人陳報其聲請清算前兩年間每月個人生
    活必要支出為9,941元（計算式：水費108元＋電費1,708元
    ＋膳食費6,000元＋交通費400元＋電話費899元＋瓦斯費100
    元（每半年使用一桶，每桶600元）＋國民年金726元＝9,94
    1元），有債務人所提之財產及收入狀況書說明書可參（見
    本院卷第129-130頁）。本院衡諸現今社會經濟消費情形，
    其所提列之項目及金額，尚屬合理，應堪採信，是債務人聲
    請清算前2年間必要生活費用之數額合計應為238,584元（計
    算式：9,941元×24個月＝238,584元）。
  4.從而，債務人於聲請清算前2年間可處分所得240,000元，扣
    除必要生活費用之數額238,584元後，尚餘1,416元（計算式
    ：240,000元－238,584元＝1,416元），而本件全體普通債
    權人於清算程序中之分配總額為33,292元乙節，此有本院
    110年4月28日110年度司執消債清字第5號裁定及其附件之分
    配表在卷足參（見司執消債清字卷第162-163頁），可見普
    通債權人之分配總額高於債務人聲請清算前2年間之可處分
    所得扣除自己及依法應受其扶養者所必要生活費用之數額，
    核與消債條例第133條所規定之要件不符，故堪認債務人並
    無消債條例第133條之不免責事由。
  ㈡債務人有無消債條例第134條第2款或其他款所定應不予免責
    事由：
  1.相對人即債權人日盛國際商業銀行股份有限公司（下稱日盛
    銀行）雖主張債務人前將其名下土地於108年9月3日處分，
    其處分行為不利債權人，符合消債條例第134條第2款事由等
    語，並提出債務人全國財產稅總歸戶財產查詢清單及新北市
    地籍異動索引等件影本為憑（見本院卷第97至105頁）。惟
    消債條例第134條第2款：「隱匿、毀損應屬清算財團之財產
    ，或為其他不利於債權人之處分」之規定，須債務人之行為
    係在清算程序中所為，且隱匿、毀損者為應屬清算財團之財
    產，始能構成（101年第5期民事業務研究會消費者債務清理
    專題第4號司法院民事廳消債條例法律問題研審小組意見參
    照）。而債權人日盛銀行所指債務人於108年間移轉土地所
    有權予他人之行為，是在本件聲請清算前所發生，依上開說
    明，自不構成消債條例第134條第2款之事由，自不得依此規
    定裁定不免責。
  2.又消債條例關於清算程序係以免責主義為原則，不免責為例
    外，則各債權人如主張債務人尚有消債條例第134條（其餘
    ）各款所定之行為，自應就債務人合於上開要件之事實舉證
    以實其說。惟相對人等均迄未具體說明或提出相當事證證明
    ，自難認債務人有消債條例第134條各款所定不免責情事，
    故債務人並無消債條例第134條所定不免責事由之存在，同
    堪認定。
四、據上論結，本件債務人既經法院為終結清算程序之裁定確定
    ，復無消債條例第133條、第134條所定之不應免責情形存在
    ，揆諸首揭說明，應以裁定免除債務人之債務。是本件債務
    人應予免責，爰裁定如主文。
中    華    民    國   110    年    11    月    8     日
                  民事第八庭    法  官  黃信樺
以上正本係照原本作成。
如對本裁定抗告須於裁定送達後10日內向本院提出抗告狀，並繳
納抗告費新臺幣1,000 元。
中    華    民    國  110     年    11    月    9    日
                                書記官  林雅菁